【裁判字號】    97,上,239
【裁判日期】    971007
【裁判案由】    給付買賣價金
【裁判全文】
臺灣高等法院民事判決                   97年度上字第239號
上  訴  人  甲○○
被 上 訴人  乙○○
訴訟代理人  李永裕律師
複 代 理人  陳力揚律師
上列當事人間請求給付買賣價金事件，上訴人對於中華民國97年
1月30日台灣台北地方法院96年度訴字第8053號第一審判決，提
起上訴，本院於97年9月9日言詞辯論終結，判決如下：
    主  文
上訴駁回。
第二審訴訟費用由上訴人負擔。
    事實及理由
一、被上訴人起訴主張：
  (一)伊出售坐落於台北縣新店市○○段第812、812-1、967-1號
    等3筆土地（下稱系爭新店土地）予上訴人，雙方並於民國
    （下同）94年8月17日簽定土地買賣契約（下稱系爭買賣契
    約）
        ，總價金為新台幣（下同）1,390萬元，上訴人依約應
        於產權移轉登記完畢3日內付清417萬元之尾款，經上訴
        人一再要求，伊始允諾減為391萬元（被上訴人於支付
        命令聲請狀誤繕為348萬元），並即依約將上開土地所
        有權移轉登記予上訴人所指定之第3人，上訴人則簽發
        票載金額共計391萬元之支票4紙（下稱系爭4紙支票）
        交付予伊，用以支付尾款。詎上開支票經伊提示未獲付
        款，嗣上訴人改以小額現金償還，總計清償43萬元後，
        即避不見面，致伊就剩餘尾款348萬元催討無門。
  (二)系爭新店土地並無遭人占用之瑕疵，且訴外人吳慧貞為台北
    縣土城市○○段155地號土地（下稱系爭土城土地）土地所
    有權人，其委請伊託售該筆土地，伊僅為代理人，並非買賣
    契約當事人，則上訴人主張系爭新店土地及系爭土城土地均
    有瑕疵，致上訴人受有損害，因而主張抵銷，實屬無據。縱
    認本件土地有瑕疵，惟土地因瑕疵所減少之價值，與上訴人
    因轉售不善所受之損失有間，上訴人以此為抵銷抗辯，尚無
    可採。
  (三)爰依系爭買賣契約之法律關係，訴請：上訴人應給付伊348
    萬元，及自96年5月10日起至清償日止，按年息百分之五計
    算之利息。原審判命上訴人如數給付，上訴人不服，提起上
    訴。被上訴人則於本院聲明：上訴駁回。
二、上訴人則以：
  (一)被上訴人因系爭新店土地上存有遭他人竊佔之瑕疵，乃自願
    將系爭土地尾款由417萬元降為348萬元，而伊已給付43萬元
    ，應予扣除。
  (二)伊購入系爭新店土地後，本欲以當時公告現值之56%即1,474
    萬8,756元轉賣予第3人，因該土地有瑕疵，嗣僅以公告現值
    之51.25%即1,349萬7,745元轉賣，致受有轉賣利益之損失
    125萬1,011元，並因而支付30萬元仲介費。另伊購買系爭土
    城土地，於支付36萬元仲介費予仲介業者後，本欲以630萬
    2,964元轉賣予訴外人蕭清海，因蕭清海發現該筆土地上另
    有建物，上訴人遂將買賣價金退還蕭清海，致受有轉賣利益
    之損失130萬2,964元。伊自得以前開因土地瑕疵所受之損害
    ，主張抵銷等語，資為抗辯。並於本院聲明：(一)原判決廢棄
    。(二)被上訴人在第一審之訴駁回。
三、兩造不爭執事項：
  (一)兩造於94年8月17日就系爭新店土地簽定土地買賣契約書，
    總價金為1,390萬元，被上訴人已依約將上開土地所有權移
    轉登記予上訴人所指定之第3人，上訴人則簽發系爭4紙支票
    金額共計391萬元交付予被上訴人，用以支付尾款，嗣後被
    上訴人雖提示上開支票，但均未獲付款。
  (二)被上訴人因而告訴上訴人涉有詐欺罪嫌，經台灣台北地方法
    院檢察署（下稱台北地檢署）檢察官以95年度偵字第2891號
    處分不起訴確定在案，亦經本院調閱前開偵查卷查明屬實。
四、被上訴人又主張：上訴人以小額現金償還43萬元後，尚有尾
    款348萬元未付等語。惟此為上訴人所否認，並以上開情詞
    置辯。是本件所應審究者厥為：(一)被上訴人起訴請求之348
    萬元部分，上訴人是否已清償43萬元？(二)上訴人主張抵銷有
    無理由？若有理由，上訴人得主張抵銷之數額為若干？茲分
    別論述如下：
  (一)被上訴人起訴請求之348萬元部分，上訴人是否已清償43萬
    元？
    1.系爭買賣契約第3條約定：第1次款417萬元，於本約成立
      時由甲方（即上訴人）支付予乙方（即被上訴人），第2
      次款556萬元，於增值稅核准及交付印鑑證明時付清，第3
      次款417萬元於產權移轉登記完畢3日內付清（見原法院支
      付命令卷第6頁、原審卷第40頁），足見兩造原約定尾款
      為417萬元。惟上訴人於辦妥產權移轉登記後，簽發系爭4
      紙支票金額共計391萬元交付予被上訴人，用以支付尾款
      ，為兩造所不爭執，並有支票影本4紙附卷可稽（見原法
      院支付命令卷第11頁、12頁），衡情，若被上訴人係同意
      將尾款降為348萬元，則上訴人僅簽發金額共計348萬元之
      支票交付予被上訴人即可，何須簽發金額共計391萬元之
      支票予被上訴人？顯見被上訴人係同意將系爭土地尾款由
      417萬元降為391萬元。至證人張麗玲雖於詐欺案件偵查中
      證稱：本來約定尾款是417萬元，減收後同意以348萬元成
      交（見偵查卷第154頁），惟證人之陳述非但與上訴人於
      偵查中自承：與告訴人（即被上訴人）約定開4張票支付
      尾款，日期、金額都是乙○○（即被上訴人）指定的（見
      偵查卷第152頁）不符，亦與系爭4紙支票之金額不符，此
      或為證人張麗玲記憶錯誤所致，尚難據此採為有利於上訴
      人之證據。此外，上訴人復未能提出其他舉證證明被上訴
      人同意將尾款降為348萬元，故上訴人抗辯：被上訴人自
      願將尾款降為348萬元，自不足採。
    2.查上訴人係分別於94年9月5日、6日、7日、9日、12日、
      16日、23日，分別交付3萬元、3萬元、3萬元、15萬元、
      10萬元、6萬元、3萬元予被上訴人，共計43萬元，且均係
      於交付尾款支票後始交付，為兩造所不爭執（見本院卷第
      83頁、93頁），則以尾款391萬元，扣除上訴人已清償之
      43萬元，上訴人尚有尾款348萬元未付。
    3.上訴人又抗辯：伊已經給付尾款其中43萬元，應從348萬
      元再予扣除，尾款剩餘305萬元等語，固提出台北地檢署
      檢察官95年度偵字第2891號不起訴處分書為證（見原審卷
      第64頁至67頁）。然查，依上開不起訴處分書之記載及論
      述，上訴人於偵查中係抗辯：伊係因一時週轉不靈，並非
      蓄意詐欺，事後亦盡力償還部分款項共計43萬元，檢察官
      經查證後認「上訴人若有詐欺之意，大可於簽約後轉售後
      取款牟利，實無支付第1、2期價款及陸續交付尾款達43萬
      元之必要」，惟該處分書並未詳予審究系爭4紙支票之金
      額，及上訴人交付43萬元予被上訴人之時間，均係在交付
      系爭4紙支票之後，且被上訴人係同意將系爭土地尾款降
      為391萬元，而非348萬元，經扣除上訴人已給付尾款43萬
      元，上訴人尚應給付被上訴人尾款348萬元，亦已詳如前
      述，上訴人據此抗辯尾款僅剩餘305萬元，亦不足採。
  (二)上訴人主張抵銷有無理由？若有理由，上訴人得主張抵銷之
    數額為若干？
    1.按債權債務之主體，應以締結契約之當事人為準，故買賣
      契約所載明之買受人，不問其是否為實際上之買受人，就
      買賣契約所生買賣標的物之給付請求權涉訟，除有特別情
      事外，須以該契約上所載之買受人名義起訴，始有此項請
      求權存在可言（最高法院40年台上字第1241號判例參照）
      。同理，凡買賣契約所載出賣人以外之人，除另有證據足
      資證明締約之初伊即係契約當事人外，自無從對之主張出
      賣人之責任。
    2.上訴人再抗辯：系爭土城土地上因另有建物，致伊無法轉
      賣，而受有轉賣利益之損失130萬2,964元，伊得主張抵銷
      等語，固據提出土地買賣契約書為證（見原審卷第46頁至
      49頁），然該份契約書所記載之出賣人為吳慧貞，並非被
      上訴人，被上訴人自不受此一買賣契約之效力所拘束。縱
      上訴人所稱該筆土地有瑕疵，致其受有損害屬實，然其債
      務人應為出賣人即吳慧貞，揆諸前開說明，上訴人自無從
      對被上訴人主張出賣人之責任，故上訴人以其對於吳慧貞
      之損害賠償請求債權，與被上訴人之上開債權主張抵銷，
      洵屬無據。
    3.上訴人復抗辯：系爭新店土地有遭占用之瑕疵，致伊受有
      轉賣利益之損失125萬1,011元，並因而支付30萬元仲介費
      等語，固據提出地籍圖謄本1份、土地買賣契約書（見原
      審卷57頁至61頁）為證。然此為被上訴人所否認，並主張
      ：該份地籍圖呈現之所謂土地遭占用部分，為上訴人自行
      繪製等語。然查，證人即系爭新店土地之買受人王炯煌於
      偵查中證稱：「（問：係何人有意買受812、812-1、967-
      1地號土地？）是我有意要購買，因為我在新店買一塊基
      地，為了想要增加容積率，法規規定只要在同市區○○○
      ○道路預定地，就可以列入開發基地面積計算，我實際的
      容積率面積就可以變大。（問：有無要求被告退回買賣價
      金？）沒有。大家合意買賣沒有這種事。」（見偵查卷第
      138頁），另證人即上訴人出售系爭新店土地之仲介蔡天
      啟亦證稱：「（問：何時發現土地產權瑕疵？）沒有瑕疵
      ，我們有去現場看過，買的地上，均無遭佔用或違規建築
      是情事。（問：有無要求被告退回買賣價金？）沒有。大
      家合意買賣沒有這種事。」（見偵查卷宗第138頁），足
      見上訴人出售系爭新店土地予王炯煌時，該土地並無遭占
      用之瑕疵，確可供容積率移轉使用。上訴人此部分之抗辯
      ，亦委無足採。至台北地檢署95年度偵字第2891號不起訴
      處分書雖謂「本件台北縣新店市○○段之土地，僅係於道
      路預定上有瑕疵」，惟此係檢察官本於上訴人之陳述而為
      認定，並非實地勘測或鑑定而為認定，且未詳予審酌證人
      王炯煌、蔡天啟之證詞，從而上開處分書亦無從據為有利
      於上訴人之認定。又上訴人以1,349萬7,745元將系爭新店
      土地出售予王炯煌，價格雖略低於其買入之1,390萬元，
      惟此事涉個人資金運用、交易時機、市場景氣、買賣雙方
      需求等眾多因素之影響，概屬個人應承擔之交易風險，亦
      難據此即認系爭新店土地有遭占用之瑕疵。故上訴人以系
      爭新店土地有瑕疵，致其受有轉賣利益之損失125萬1,011
      元，並因而支付30萬元仲介費，與被上訴人之上開債權主
      張抵銷，亦屬無據。
五、綜上所述，被上訴人主張：上訴人尚欠尾款348萬元未付，
    為可採。上訴人抗辯：尾款僅剩餘305萬元，系爭新店、土
    城土地有瑕疵，致伊受有損害，伊得主張抵銷，為不可採。
    從而，被上訴人依系爭買賣契約之法律關係，請求上訴人
    給付348萬元，及自96年5月10日（即支付命令送達翌日）起
    至清償日止，按年息百分之五計算之利息，為有理由，應予
    准許。是則原審判命上訴人如數給付，於法並無不合。上訴
    意旨指摘原判決不當，求予廢棄改判，為無理由，應予駁回
    。
六、本案事證已臻明確，兩造其餘主張與攻擊防禦方法，經核均
    與本案判決結果無影響，爰不一一論述，附此說明。
據上論結，本件上訴為無理由，依民事訴訟法第449條第1項、第
78條，判決如主文。
中    華    民    國    97    年    10    月    7     日
                    民事第十三庭
                        審判長法  官  黃騰耀
                              法  官  楊絮雲
                              法  官  周舒雁
正本係照原本作成。
如不服本判決，應於收受送達後20日內向本院提出上訴書狀，其
未表明上訴理由者，應於提出上訴後20日內向本院補提理由書狀
（均須按他造當事人之人數附繕本）上訴時應提出委任律師或具
有律師資格之人之委任狀；委任有律師資格者，另應附具律師資
格證書及釋明委任人與受任人有民事訴訟法第466條之1第1項但
書或第2項（詳附註）所定關係之釋明文書影本。
中    華    民    國    97    年    10    月    7     日
                              書記官  李明昇
附註：
民事訴訟法第466條之1（第1項、第2項）：
對於第二審判決上訴，上訴人應委任律師為訴訟代理人。但上訴
人或其他法定代理人具有律師資格者，不在此限。
上訴人之配偶、三親等內之血親、二親等內之姻親，或上訴人為
法人、中央或地方機關時，其所屬專任人員具有律師資格並經法
院認為適當者，亦得為第三審訴訟代理人。


司法院資訊處製作；財團法人民間司法改革基金會備份。
